【裁判字號】    98,簡上,5
【裁判日期】    981028
【裁判案由】    拆屋還地
【裁判全文】
臺灣屏東地方法院民事判決               98年度簡上字第5號
上  訴  人  己○○
訴訟代理人  戊○○
                      （送達處所：同上鄉○○村○○路115
                      號）
被 上 訴人  丙○○
訴訟代理人  乙○○○
            丁○○
            甲○○
上列當事人間請求拆屋還地事件，上訴人對於中華民國97年11月
28日本院潮州簡易庭97年度潮簡字第664 號第一審判決提起上訴
，本院於民國98年10月14日言詞辯論終結，判決如下：
    主     文
上訴駁回。
第二審訴訟費用由上訴人負擔。
    事實及理由
一、上訴人於原審起訴主張：被告前向台灣糖業股份有限公司（
    以下簡稱台糖公司）承租坐落屏東縣內埔鄉○○段1069及10
    71地號土地，並在其地上興建門牌號碼同鄉龍潭村桑原巷6
    號未辦保存登記之二層半樓房1 棟，復於該樓房西側如附圖
    所示斜線部分面積71.43 平方公尺上，搭建未辦保存登記之
    磚造鐵架蓋石綿瓦平房1 間，門牌號碼編為同鄉龍潭村桑原
    巷2 之4 號。嗣於民國84年7 月4 日兩造簽訂房屋買賣契約
    書，由被上訴人以新台幣（下同）966,000 元之價格將上開
    樓房售與伊，約定2 年內被上訴人得以相同價格買回，但需
    補償伊利息之損失，屆期無法買回，被上訴人應將該土地之
    承租及承購權讓與伊，伊則應補償被上訴人權利金60萬元。
    迨2 年期限屆滿，被上訴人既未買回亦拒不交付上開樓房，
    經伊訴請交付房屋，兩造於95年1 月24日在本院94年潮簡字
    第518 號訴訟中成立和解，被上訴人願於96年7 月24日將上
    開樓房交付伊，並願拋棄前述對伊之60萬元權利金之請求權
    。惟嗣後伊據此於96年5 月17日向台糖公司承租上開1069及
    1701地號土地，租期自96年1 月1 日起至100 年12月31日止
    ，並以本院94年度潮簡字第518 號和解筆錄為執行名義，聲
    請強制執行，被上訴人竟以上開平房不在和解範圍內為由，
    將其傢俱物品堆置在上開平房內，而繼續占用伊所承租1069
    、1071地號土地如附圖所示編號A 部分面積25.75 平方公尺
    及編號B 部分面積43.98 平方公尺。依民法第423 條之規定
    ，出租人台糖公司應將如附圖所示編號A 部分面積25.75 平
    方公尺及編號B 部分面積43.98 平方公尺土地交付伊使用收
    益，惟台糖公司卻怠於行使權利，請求被上訴人拆屋還地，
    以將土地交付於伊，則伊自得依民法第242 條及第767 條之
    規定，代位台糖公司行使物上請求權，請求被上訴人將上開
    1069、1071地號土地如附圖所示編號A 部分面積25.75 平方
    公尺及編號B 部分面積43.98 平方公尺上之平房拆除，並交
    還土地，由伊代位受領等情，並聲明：(一)被上訴人應將坐落
    屏東縣內埔鄉○○段1069地號內如附圖所示編號A 部分面積
    25.75 平方公尺及同段1071地號內如附圖所示編號B 部分面
    積43.98 平方公尺土地上門牌號碼屏東縣內埔鄉龍潭村桑原
    巷2 之4 號磚造鐵架蓋石綿瓦建物拆除，將土地交付上訴人
    。(二)上訴人願供擔保，請准宣告假執行。
二、被上訴人則以：伊向台糖公司承租坐落屏東縣內埔鄉○○段
    1069及1071地號土地，已近20年，並在其地上建有門牌號碼
    屏東縣內埔鄉龍潭村桑原巷6 號樓房及同巷2 之4 號平房2
    棟房屋，每次租約到期，均有換約續租。嗣於84年7 月間，
    伊因向上訴人借款，為擔保債務之清償，與上訴人簽訂房屋
    買賣契約書，約定將屏東縣內埔鄉龍潭村桑原巷6 號樓房之
    事實上處分權讓與上訴人，以作為擔保，惟屆期伊無法清償
    債務，兩造遂於95年1 月24日在本院94年度潮簡字第518 號
    訴訟中成立和解，伊同意將屏東縣內埔鄉龍潭村桑原巷6 號
    樓房交付上訴人，並同意放棄60萬元之權利金請求權。詎上
    訴人竟於96年5 月17日持本院94年潮簡字第518 號和解筆錄
    ，向台糖公司承辦人員誆稱其已取得坐落屏東縣內埔鄉○○
    段1069及1071地號土地上全部房屋之事實上處分權，且伊已
    放棄該2 筆土地之承租權，致台糖公司承辦人員陷於錯誤，
    而與上訴人另訂租約，造成重複出租之情形。上訴人利用伊
    經濟窘困，貸款80萬元予伊，而假藉買賣之名，取得屏東縣
    內埔鄉龍潭村桑原巷6 號樓房，進而主張其已取得同巷2 之
    4 號平房，向台糖公司承租上開1069及1071地號土地，復訴
    請伊交付屏東縣內埔鄉龍潭村桑原巷2 之4 號平房，所幸本
    院97年度潮簡字第176 號判決上訴人敗訴確定後，台糖公司
    已於97年8 月21日將屏東縣內埔鄉龍潭村桑原巷2 之4 號平
    房坐落之基地及其周圍之空地面積合計225.45平方公尺出租
    於伊，租期自97年8 月1 日起至101 年12月31日止，並撤銷
    該公司與上訴人間之租約。上訴人既已非上開1069、1071地
    號土地如附圖所示編號A 部分面積25.75 平方公尺及編號B
    部分面積43.98 平方公尺之承租人，且伊亦因承租而有占有
    使用各該部分土地之合法權源，則上訴人提起本件代位訴訟
    ，請求伊拆屋還地，自難謂有理由等語，資為抗辯，並聲明
    ：(一)上訴人之訴駁回。(二)如受不利之判決，被上訴人願供擔
    保請准宣告免為假執行。
三、原審判決駁回上訴人之請求，上訴人聲明不服提起上訴，於
    本院聲明：(一)原判決廢棄。(二)被上訴人應將坐落屏東縣內埔
    鄉○○段1069地號內如附圖所示編號A 部分面積25.75 平方
    公尺及同段1071地號內如附圖所示編號B 部分面積43.98 平
    方公尺土地上門牌號碼屏東縣內埔鄉龍潭村桑原巷2 之4 號
    磚造鐵架蓋石綿瓦建物拆除，將土地交付上訴人。(三)第一、
    二審訴訟費用由被上訴人負擔。被上訴人則答辯聲明：(一)上
    訴駁回。(二)第二審訴訟費用由上訴人負擔。
四、經查：(一)兩造於84年7 月4 日簽訂房屋買賣契約書，由上訴
    人以966,000 元之價格向被上訴人買受門牌號碼屏東縣內埔
    鄉龍潭村桑原巷6 號二層半樓房1 棟（稅籍編號0000000000
    0 號），約定買賣滿2 年時被上訴人應將房屋點交上訴人，
    被上訴人如能將買賣價金退還上訴人，上訴人應將房屋所有
    權移轉登記予被上訴人，滿2 年被上訴人無法買回時，該土
    地之承租及承購權，被上訴人同意無條件讓與上訴人，承購
    權讓與時，上訴人應補償被上訴人權利金60萬元。(二)兩造於
    84年6 月28日就上開房屋簽訂所有權移轉契約書，經屏東縣
    內埔鄉公所監證，上訴人並於84年7 月18日申請將上開房屋
    之納稅義務人變更為其本人獲准。(三)上訴人於94年12月14日
    起訴，請求被上訴人將屏東縣內埔鄉龍潭村桑原巷6 號二層
    半樓房1 棟騰空點交上訴人，並給付上訴人自85年7 月4 日
    起至點交房屋時止，按月以12,000元計算之損害金，兩造旋
    於95年1 月24日在本院94年度潮簡字第518 號訴訟中成立和
    解，被上訴人同意於96年7 月24日前將上開二層半樓房1 棟
    交付上訴人，並同意於前項使用期間，自行繳納水費、電費
    及前項房屋稅，復同意拋棄對上訴人之權利金60萬元之請求
    權，上訴人則同意拋棄其餘請求。(四)被上訴人於95年7 月21
    日簽訂土地租賃契約書，向台糖公司承租坐落屏東縣內埔鄉
    ○○段1069地號面積77.24 平方公尺及同段1071地號178.89
    平方公尺土地全部，租期自95年9 月1 日起至99年12月31日
    止，上訴人於前述訴訟上和解成立後，亦於96年5 月17日簽
    訂土地租賃契約書，向台糖公司承租坐落屏東縣內埔鄉○○
    段1069地號面積77.24 平方公尺及同段1071地號178.89平方
    公尺土地全部，租期自96年1 月1 日起至100 年12月31日止
    。(五)上訴人主張坐落屏東縣內埔鄉○○段1069地號如附圖所
    示編號A 部分面積25.75 平方公尺及同段1071地號內如附圖
    所示編號B 部分面積43.98 平方公尺土地上門牌號碼屏東縣
    內埔鄉龍潭村桑原巷2 之4 號房屋，乃上開二層半樓房之一
    部，而為前述兩造間買賣之標的，於96年12月31日起訴請求
    被上訴人將該房屋騰空遷讓交還上訴人，經本院潮州簡易庭
    於97年4 月29日以97年度潮簡字第176 號判決上訴人敗訴確
    定。(六)被上訴人於97年8 月21日簽訂土地租賃契約書，向台
    糖公司承租坐落屏東縣內埔鄉○○段1069地號內64.66 平方
    公尺及同段1071地號內160.79平方公尺土地，其範圍包括上
    開桑原巷2 之4 號房屋坐落之基地及周邊之空地，租期自97
    年8 月1 日起至101 年12月31日止各事實，為兩造所不爭執
    ，並有土地登記謄本、房屋買賣契約書、屏東縣稅捐稽徵處
    潮州分處函、本院94年度潮簡字第518 號和解筆錄、土地租
    賃契約書及本院97年度潮簡字第176 號民事判決等件附卷可
    稽，復經調閱本院94年度潮簡字第518 號及97年度潮簡字第
    176 號訴訟卷宗查明屬實。
五、本件兩造之爭點為：(一)被上訴人占用系爭1069及1071地號土
    地如附圖所示編號A 、B 部分有無合法權源？(二)上訴人是否
    仍係上開土地之承租人？茲論述如下：
(一)、台糖公司於97年8 月21日與被上訴人簽訂土地租賃契約書，
    將系爭1069地號內面積64.66 平方公尺及系爭1071地號內面
    積160.79平方公尺土地出租予被上訴人，出租範圍包括屏東
    縣內埔鄉龍潭村桑原巷2 之4 號房屋坐落之基地及其周邊之
    空地，租期自97年8 月1 日起至101 年12月31日止之事實，
    有土地租賃契約書及所附租土地位置圖有卷可稽。就其出租
    經過，台糖公司屏東區處函復原審謂：「本案土地早年係出
    租丙○○君，嗣96年5 月間始據鈞院94年度潮簡字第518 號
    和解筆錄，辦理承租人名義變更為己○○君。‧‧‧‧惟前
    開兩造間又因座落內埔鄉泉村桑原巷6 號房屋西側之磚造鐵
    架石棉瓦建物點交爭議，經鈞院97年度潮簡字第176 號判決
    駁回原告（己○○）之訴；本院已據『判決確定證明書』，
    分別通知各關係人辦理換訂契約中」；並於97年7 月31日寄
    發存證信函於上訴人，略謂：「台端租用本公司所有屏東縣
    內埔鄉○○段1069、1071號等2 筆內面積計256.33平方公尺
    土地案，近有丙○○君檢具台灣屏東地方法院判決確定證明
    書聲請承租人名義變更，台端倘有異議，限於本（97）年8
    月10日前以書面提出；逾期未為提出者視為無意見，本處將
    逕依該判決暨實際使用位置辦理換約」；又於97年8 月19日
    發函於上訴人，略謂：「丙○○君檢具屏東地方法院判決確
    定證明書，申辦台端承租本處256.33平方公尺建地承租人名
    義變更乙案，台端既無異議，原契約廢棄，請於文到10日內
    ‧‧‧‧辦理換訂契約手續」，亦有台糖公司屏東區處97年
    8 月12日屏資字第0970002015號函、97年8 月19日屏資字第
    09700021781 號函及97年7 月31屏東復興郵局第78號存證信
    函在卷可憑（見原審卷第47、81頁及本院卷第44頁）。且證
    人即台糖公司承辦人庚○○復於本院證稱：「（上開土地原
    來是由丙○○向台糖公司承租？）是的。（為何在96年5 月
    17日改由己○○承租？）因為己○○拿雙方的買賣契約書及
    潮州簡易庭的和解筆錄來申請變更承租人名義。（後來是否
    在97年8 月21日又將上開土地改由丙○○承租？）是的。（
    改由丙○○承租的土地面積有減少？）是的。（為什麼改由
    丙○○來承租？）‧‧‧‧兩造有爭議而提出訴訟，我們公
    司規定如果有訴訟，必需依判決結果來處理，後來丙○○拿
    法院判決書來申請，所以改由丙○○承租。（這兩份己○○
    跟丙○○承租的土地有部分重疊？）是的，重疊的部分就是
    後來改由丙○○承租的部分。‧‧‧‧重疊的部分我們有發
    文給己○○表示廢棄。」（見本院98年6 月26日準備程序筆
    錄）可見，系爭1069、1071地號土地如附圖所示編號A 部分
    面積25.75 平方公尺及編號B 部分面積43.98 平方公尺，確
    已由台糖公司出租予被上訴人無訛，則被上訴人占有使用各
    該部分土地自屬有合法權源。
(二)、上訴人主張：屏東縣內埔鄉龍潭村桑原巷2 之4 號房屋與同
    巷6 號房屋之稅籍號碼均為00000000000 號，依兩造所訂房
    屋買賣契約書特別約定事項2 之約定，被上訴人讓與上訴人
    承租權之範圍應包括桑原巷2 之4 號房屋坐落之基地云云，
    固據其提出屏東縣房屋稅籍紀錄表及房屋平面圖為證，惟查
    ：兩造於84年7 月4 日所訂房屋買賣契約書，其買賣之房屋
    為屏東縣內埔鄉龍潭村桑原巷6 號二層半樓房1 棟，且屏東
    縣內埔鄉龍潭村桑原巷2 之4 號房屋，並非屏東縣內埔鄉龍
    潭村桑原巷6 號二層半樓房之一部，不在兩造間買賣之範圍
    內，上訴人訴請被上訴人遷讓交付桑原巷2 之4 號房屋，業
    據本院97年度潮簡字第176 號判決上訴人敗訴確定，上訴人
    自不得就此再事爭執。至於上訴人未自被上訴人受讓桑原巷
    2 之4 號房屋，是否仍得向台糖公司承租桑原巷2 之4 號房
    屋坐落之基地？暨其前此於96年5 月17日與台糖公司就該部
    分土地所成立之租賃關係是否仍繼續存在？已無再加審究之
    必要，蓋被上訴人既與台糖公司有租賃關係存在，台糖公司
    尚且不得請求被上訴人拆屋還地，則不論上訴人就該部分土
    地是否與台糖公司有租賃關係，亦均不得代位台糖公司請求
    被上訴人拆屋還地。
六、綜上所述，本件上訴人依民法第242 條及第767 條之規定，
    請求被上訴人將坐落屏東縣內埔鄉○○段1069地號內如附圖
    所示編號A 部分面積25.75 平方公尺及同段1071地號內如附
    圖所示編號B 部分面積43.98 平方公尺土地上門牌號碼屏東
    縣內埔鄉龍潭村桑原巷2 之4 號磚造鐵架蓋石綿瓦建物拆除
    ，將土地交付上訴人，為無理由，應予駁回。原審因而駁回
    上訴人在第一審之訴及其假執行之聲請，經核並無違誤，上
    訴意旨猶執陳詞指摘原判決不當，求予廢棄改判，非有理由
    ，應予駁回。
七、據上論結，本件上訴為無理由，依民事訴訟法第436 條之1
    第3項 、第449 條第1 項、第78條，判決如主文。
中    華    民    國    98    年    10    月    28    日
                  民事第一庭    審判長法  官  孫國禎
                                      法  官  潘  快
                                      法  官  春生
上正本證明與原本無異。
本判決不得上訴。
中    華    民    國    98    年    10    月    28    日
                                      書記官  蘇雅慧


司法院資訊處製作；財團法人民間司法改革基金會備份。
